【裁判字號】    98,易緝,136
【裁判日期】    980818
【裁判案由】    侵占
【裁判全文】
臺灣臺北地方法院刑事判決             98年度易緝字第136號
公  訴  人  臺灣臺北地方法院檢察署檢察官
被      告  乙○○
上列被告因侵占案件，經檢察官提起公訴（97年度偵字第12321號）
，本院判決如下：
    主  文
乙○○無罪。
    理  由
一、公訴意旨略以：被告乙○○因與案外人吳春重、黃敏玉等人
    涉有訴訟，常向擔任律師之丙○○請教法律問題。被告乙○○於民國96年1月3日，以執行款項屢遭案外人吳春重實施假
    扣押，致其經濟困難為由，向丙○○借貸新台幣 (下同)10
    萬元，並於同年月29日，央求丙○○以40萬元受讓其臺灣臺
    北地方法院94年度執玄字第22238號執行案全部案款債權，
    經丙○○同意後，給付被告乙○○40萬元，而取得上開案款
    債權。嗣丙○○於同年3月24日取得上開案款55萬2千元面額
    之支票後，因支票受款人為被告乙○○無從直接提領，遂連
    絡被告乙○○於翌日前往丙○○位於臺北市大安區○○○路
    ○段95號25樓之1之事務所處，並交付上開支票予被告乙○○
    配合領款，未料，被告乙○○竟意圖為自己不法之所有，將
    丙○○所有之支票據為己有，並持往兌現，將款項侵吞入己
    ，因認被告乙○○涉有刑法第335條第1項之普通侵占罪嫌。
二、按犯罪事實應依證據認定之，無證據不得推定其犯罪事實；
    不能證明被告犯罪者，應諭知無罪之判決，刑事訴訟法第
    154條第2項、第301條第1項分別定有明文。刑事訴訟法上所
    謂認定犯罪事實之證據，係指足以認定被告確有犯罪行為之
    積極證據而言，如未能發現相當證據或證據不足以證明，自
    不能以推測或擬制之方法，以為裁判基礎；又認定犯罪事實
    所憑之證據，雖不以直接證據為限，間接證據亦包括在內；
    然而無論直接或間接證據，其為訴訟上之證明，須於通常一
    般之人均不致有所懷疑，而得確信其為真實之程度者，始得
    據為有罪之認定，倘其證明尚未達到此一程度，而有合理之
    懷疑存在時，即不能為被告有罪之認定，而應諭知無罪之判
    決（最高法院29年上字第3105號、40年臺上字第86號、76年
    臺上字第4986號判例意旨參照）。
三、本件公訴意旨認被告涉犯前揭罪嫌，無非以告訴人丙○○之
    指訴、證人甲○○之證詞、被告乙○○之自白、借據、債權
    讓與協議書影本各1張、臺灣臺北地方法院自行收納款項統
    一收據影本4張等資為論據。
四、訊據被告乙○○固坦承前因借貸關係而將本院執行處94年執
    玄字第22238號債權讓與告訴人丙○○，嗣告訴人丙○○於
    96年3月24日取得上開執行案件分配款之面額55萬2000元、
    受款人乙○○且禁止背書轉讓支票1紙後，遂將系爭支票交
    予被告乙○○代為提示兌現，惟被告乙○○領取支票款項後
    ，未交付與告訴人丙○○，而係用以清償自己之其他債務等
    情，而對於公訴人所指犯罪事實自白不諱，惟查：
（一）按刑法上之侵占罪，以意圖為自己或第三人不法之所有，
      而擅自處分自己持有之他人所有物，即變持有為不法所有
      之意思為其構成要件，若未持有他人所有物，即與侵占罪
      之要件不合；又按票據為無因證券，不問其簽發原因如何
      ，凡在票據上簽名者，即應依票據上文義負責，且票據又
      為流通證券，發票人發票交付第三人，除具有特定關係者
      外，即發生所有權移轉之效力，此為票據性質上當然之結
      果，查本件告訴人丙○○使告訴代理人即其律師事務所行
      政助理甲○○，以代理被告乙○○之名義，自本院94年執
      玄字第22238號執行案件受分配取得系爭支票乙節，被告
      乙○○未有爭執，復據告訴代理人甲○○以證人身份於偵
      查中結證明確（97年偵字第12321號卷第4頁、第35頁），
      而支票上既指定受款人為被告乙○○，並載明禁止背書轉
      讓，經上開執行案件債務人簽發後，雖係由告訴代理人甲○○領取，然告訴代理人甲○○於上開執行案件僅係以被
      告乙○○代理人之身份領取系爭支票，是以系爭支票於執
      行過程中交付當時，應視為交付予被告乙○○，依上開說
      明，當已發生票據權利移轉於被告乙○○之效力，縱依公
      訴意旨所述，被告乙○○因向告訴人丙○○借貸款項，已
      於96年1月29日將上開執行案件之全部案款債權讓與給告
      訴人丙○○，而使告訴人丙○○取得上開執行案件案款債
      權，有被告乙○○、告訴人丙○○為立協議書人之96年1
      月29日債權讓與協議書1紙可佐，然此債權讓與協議之效
      力，僅限於被告乙○○將其所有對於上開執行案件債務人
      之債權已讓與予告訴人丙○○，而上開執行案件債務人為
      履行債務而另行簽發禁止背書轉讓、受款人為乙○○之系
      爭支票，並不當然因前揭債權讓與協議而同時移轉票據權
      利予告訴人丙○○，是以系爭支票既為記名票據復禁止背
      書轉讓，則系爭支票之票據權利即屬記名為受款人之本件
      被告乙○○所有，因之，要難認被告乙○○就系爭支票係
      持有他人之物，揆諸前揭說明，自與刑法上侵占罪以持有
      他人之物為構成要件之規定不符。從而，尚不得據被告乙○○之自白、告訴人丙○○之指訴、告訴代理人即證人甲○○所為證述，即作為認定被告有罪之證據。
（二）按刑法上背信罪所指為他人處理事務，在性質上應限於具
      有相當責任性之事務，而且行為人在處理上有權作成決定
      ，或是行為人在處理上需要作成決定之事務。若他人對於
      行為人並無相當之授權，兩者之間並不存在所謂之信託關
      係，行為人所從事者只是轉達之工作，無需也無權作成任
      何決定者，則非背信罪所指之事務（最高法院85年度台上
      字第660號裁判要旨參照），查本件被告乙○○與告訴人
      丙○○協議債權讓與之際，亦同時於協議書第四點載明：
      「甲方（即被告乙○○）應配合乙方（即告訴人丙○○）
      領取前開案款，並保證以甲方名義收取案款之同時應如數
      交付乙方」，惟此部分僅為被告與告訴人協議債權讓與之
      契約條件，屬被告依約應履行之契約義務，尚難認被告乙○○就領取執行案款乙事，於處理上有何作成決定之權力
      ，是以縱使被告乙○○未依協議書約定者，將以其名義收
      取之案款同時如數交付告訴人丙○○，亦僅屬債務不履行
      之違約行為，亦與刑法背信罪所定構成要件有間，難遽以
      該罪明相繩，是本件應純屬民事糾葛，應另循民事程序解
      決，附此敘明。
五、綜上所述，被告雖自白犯行，然依公訴人所提證據，無法使
    本院確信被告確有公訴人所指上開罪嫌，自無以僅憑公訴意
    旨所述論罪依據，即認被告有何侵占或背信犯行，揆之首開
    說明，自應為無罪之諭知。
據上論斷，應依刑事訴訟法第301條第1項，判決如主文。
本案經檢察官柯木聯到庭執行職務
中    華    民    國    98    年    8     月    18    日
                  刑事第八庭  審判長法  官  陳德民
                                    法  官  詹慶堂
                                    法  官  楊蕙芬
以上正本證明與原本無異。
如不服本判決應於收受送達後10日內向本院提出上訴書狀，並應
敘述具體理由；其未敘述上訴理由者，應於上訴期間屆滿後20日
內向本院補提理由書（均須按他造當事人之人數附繕）「切勿逕
送上級法院」。
                                    書記官  馬正道
中    華    民    國    98    年    8     月    18    日


司法院資訊處製作；財團法人民間司法改革基金會備份。
